臺灣高等法院高雄分院刑事判決　　　　99年度上訴字第2113號
上　訴　人　臺灣高雄地方法院檢察署檢察官
上　訴　人
即　被　告　龔明華
上　訴　人
即　被　告　蘇文忠
上2人共同
選任辯護人　陳魁元律師
上列上訴人因被告妨害自由案件，不服臺灣高雄地方法院99年度
訴字第633 號中華民國99年10月29日第一審判決（起訴案號：臺
灣高雄地方法院檢察署98年度偵字第18625 號），提起上訴，本
院判決如下：
    主  文
上訴駁回。
    事  實
一、龔明華前於民國96年間因妨害風化案件，經臺灣臺南地方法
    院以96年度簡字第1316號判處有期徒刑3 月確定，嗣經臺灣
    臺南地方法院以96年度聲減字第2524號減為有期徒刑1 月15
    日確定，於96年9 月10日易科罰金執行完畢。
二、龔明華與蘇文忠為舅甥關係，龔李不看為龔明華之母、為蘇
    文忠之外祖母。緣龔李不看向蘇文忠表示劉天發占用伊所承
    租之高雄市茄萣區（原高雄縣茄萣鄉，下同）砂崙小段2293
    之295 地號國有土地（下稱系爭土地）10餘年不願歸還，蘇
    文忠遂於98年3 月13日14時許，前往劉天發於系爭土地上所
    經營之資源回收場質問劉天發，劉天發表示是向龔李不看購
    買系爭土地之使用權，願於翌日14時許，前往龔李不看住處
    向蘇文忠說明，蘇文忠遂將此事告知龔明華。98年3 月14日
    14時30分許，劉天發持系爭土地之土地登記簿及給付價金收
    據影本，前往龔李不看位於高雄市○○區○○路420 號住處
    ，向蘇文忠說明其係以新臺幣（下同）27萬元向龔李不看購
    買系爭土地之使用權，蘇文忠見劉天發所持為影本，即撥打
    劉天發頭部，對劉天發喝稱：拿影本要做什麼？伊要正本等
    語。龔明華、蘇文忠及綽號「阿花」、「阿猴」、「山仔」
    等真實姓名、年籍不詳之成年男子，竟共同基於剝奪他人行
    動自由之犯意聯絡，龔明華要求劉天發提出上開土地登記簿
    及收據正本，蘇文忠手持疑似黑色手槍（未扣案，尚無證據
    證明有殺傷力）抵住劉天發頭部，喝令劉天發交付系爭土地
    登記簿及收據正本，並命劉天發搭乘綽號「阿猴」之男子所
    騎乘之機車，前往劉天發位於高雄市○○區○○路239 巷20
    弄45號住處，蘇文忠則騎乘另1 部機車跟隨在後，並對劉天
    發恫稱：「不要亂來」等語，劉天發因家中有幼子，害怕蘇
    文忠對其不利，而在其住處將系爭土地登記簿及收據正本交
    予蘇文忠，蘇文忠及「阿猴」始將劉天發載回龔李不看住處
    騎乘自己之機車離去，以此強暴、脅迫之方法剝奪劉天發之
    行動自由。
三、案經劉天發訴由高雄市政府警察局（原高雄縣政府警察局，
    下同）湖內分局移請臺灣高雄地方法院檢察署檢察官偵查起
    訴。
    理  由
壹、證據能力方面：
    按傳聞法則之重要理論依據，在於傳聞證據未經當事人之反
    對詰問予以核實，乃予排斥，惟若當事人已放棄對原供述人
    之反對詰問權，於法院審判時表明同意該等傳聞證據可作為
    證據，基於證據資料愈豐富，愈有助於真實發現之理念，並
    貫徹刑事訴訟法修法加重當事人進行主義之精神，確認當事
    人對於證據能力有處分權之制度，傳聞證據經當事人同意作
    為證據，法院認為適當者，亦得為證據。另當事人於調查證
    據時，對於傳聞證據表示「沒有意見」、「對於證據調查無
    意見」，而未於言詞辯論終結前聲明異議，應視為已有將該
    等傳聞證據採為證據之同意，此刑事訴訟法第159 條之5 定
    有明文。檢察官、被告及辯護人於本院準備程序及審判期日
    ，均已表示對於全案傳聞證據之證據能力均無意見，且同意
    作為本案之證據（見本院卷第47至48頁、第66至67頁），依
    刑事訴訟法第159 條之5 之規定，檢察官、被告及辯護人已
    同意本案傳聞證據均有證據能力，本院斟酌該等證據並非非
    法取得，亦無證明力明顯過低之情形，是該等證據，均得採
    為證據。
貳、實體部分：
一、訊據上訴人即被告（下稱被告）龔明華、蘇文忠，對渠等為
    舅甥關係，龔李不看為被告龔明華之母、為被告蘇文忠之外
    祖母，告訴人劉天發（下稱告訴人）於98年3 月14日14時30
    分許，持系爭土地登記簿及金額共27萬元之收據影本，前往
    龔李不看住處，向被告2 人說明其向龔李不看購買系爭土地
    使用權之過程時，被告龔明華、蘇文忠及綽號「阿花」、「
    阿猴」、「山仔」等人均在現場，嗣由「阿猴」騎乘機車搭
    載告訴人，被告蘇文忠則騎乘另1 部機車跟隨在後，前往告
    訴人住處，告訴人拿取系爭土地登記簿及收據正本交予被告
    蘇文忠後，被告蘇文忠及「阿猴」始將告訴人載回龔李不看
    住處，由告訴人騎乘自己之機車離去等情，固不爭執，惟均
    矢口否認有何剝奪他人行動自由之犯行，被告龔明華辯稱：
    告訴人稱系爭土地是伊母親賣給他，卻拿不出讓渡書，98年
    3 月14日下午2 時30分許，告訴人拿土地登記簿及價金收據
    影本至伊住處，伊堅持要看正本，因為這樣才能證明伊母親
    有拿27萬元。伊母親告訴伊，她係向告訴人借27萬元，以土
    地登記簿等物質押，伊將告訴人之土地登記簿正本等物拿走
    ，係因伊告訴告訴人，隔天要還告訴人錢，告訴人當時有答
    應，不然告訴人就會向伊拿回土地登記簿正本等物云云。被
    告蘇文忠則辯稱：因伊外婆向伊哭訴有人占用土地不還，伊
    去找告訴人，告訴人說是向伊外婆買地，伊問告訴人是否有
    證明，告訴人才約伊隔天去伊外婆家，要拿收據給伊等看。
    98年3 月14日告訴人到伊外婆家時，伊未叫人將門圍著。因
    為影本可以變造，伊叫告訴人回去拿正本，當時告訴人好像
    腳受傷，故伊叫朋友載告訴人回去拿正本，伊騎機車跟在後
    面去告訴人家，是因為伊想知道告訴人家位在何處，伊等沒
    有強押告訴人云云。
二、經查：
  (一)被告龔明華、蘇文忠上開所不爭執之部分，核與證人即告訴
    人劉天發於原審中證稱：伊回到家有將土地登記簿及收據正
    本交給蘇文忠，因為伊之機車還在龔李不看家，而與蘇文忠
    一起回去牽車等語（見原審卷第59至85頁）；證人吳秀春於
    警詢時證稱：98年3 月14日當天伊在住處有聽到劉天發騎車
    到達，進入龔李不看住處屋內，與蘇文忠、龔明華對話，伊
    有看到劉天發被1 名不詳姓名男子載回龔李不看住處，伊看
    見時蘇文忠已在屋外等語（見警卷第25至26頁），大致相符
    。此外，復有高雄市政府警察局湖內分局扣押筆錄、扣押物
    品目錄表及扣押物品收據各1 份、臺灣省高雄縣土地登記簿
    影本4 張、臺灣省高雄縣地政規費收據影本2 張、免用統一
    發票收據影本3 張、扣押物品照片5 張、翻拍簡訊內容照片
    3 張、贓物認領保管單暨贓物照片6 張等件在卷可稽（見警
    卷第31至45頁、原審卷第26至32頁）。職是，此部分事實堪
    以認定。
  (二)告訴人於98年3 月14日14時30分許，至龔李不看住處說明其
    向龔李不看購買系爭土地使用權之過程時，被告龔明華、蘇
    文忠及「阿花」、「阿猴」、「山仔」等人均在現場，伊遭
    被告蘇文忠撥打頭部，被告蘇文忠並持疑似黑色手槍抵住伊
    頭部，喝令伊發交付系爭土地登記簿及收據正本，並命伊搭
    乘「阿猴」所騎乘之機車前往伊住處，被告蘇文忠則騎乘另
    1 部機車跟隨在後，伊因家中有幼子，害怕被告蘇文忠對伊
    不利，而在伊住處將系爭土地登記簿及收據正本交予被告蘇
    文忠，被告蘇文忠及「阿猴」始將伊載回龔李不看住處騎乘
    機車離去等情，業據證人即告訴人劉天發迭於警詢、偵查及
    原審審理中證述綦詳，茲析述如次：
  1.證人劉天發於警詢中證稱：我於98年3 月14日14時30分許至
    龔李不看住處，欲向龔明華說明與其母親龔李不看土地買賣
    經過，到達時就發現龔明華、其母親龔李不看、其外甥蘇文
    忠及另有4 名不詳姓名之子等7 人在場，我進入屋內蘇文忠
    就將鐵門關上，並叫在旁不詳姓名之男子4 人將我圍住，蘇
    文忠徒手搶我手握有影印土地所有權狀及買賣土地簽發收據
    ，看過後並對我說我拿影印土地所有權狀及買賣土地簽發收
    據來做什麼，他要正本的，隨即摑我耳光一下，並掏出一把
    手槍抵住我的頭，恐嚇我說自98年3 月14日起，3 個月內免
    費給我將買賣土地上回收五金搬離，3 個月後開始算租，6
    個月內土地上回收五金沒有搬離，歸他所有。隨後蘇文忠持
    槍強逼我坐上一名不詳姓名男子騎乘之機車，蘇文忠另騎乘
    一部機車緊追在後，且對我恐嚇說如果敢跳車就要對我開槍
    射殺，我害怕被打死就不敢反抗，任他們等人載至我住處，
    蘇文忠再掏出手槍對準我，並喝令我交出土地所有權狀及買
    賣土地簽發收據，我迫於無奈只好拿出土地所有權狀及買賣
    土地簽發收據由蘇文忠徒手搶走後，又原車將我載回龔李不
    看住處釋放等語（見警卷第2 至3 頁）。
  2.證人劉天發於偵查中證稱：我在龔李不看賣使用權給我的土
    地上做資源回收，3 月13日蘇文忠跑去該處跟我說他祖母將
    上開土地賣我賣得太便宜，14日我就去龔李不看的住處要解
    釋給蘇文忠聽，我進到屋內後，當時有3 、4 個小弟將門關
    起來，當時除了龔李不看、我、被告2 人，還有4 個我不認
    識的人，有一個小弟從皮包中拿槍給龔明華，龔明華再將槍
    交給蘇文忠，蘇文忠就用該槍抵在我頭上，又出手打我的頭
    一下，龔明華還用髒話罵我，後來我拿出3 張發票的影本給
    蘇文忠看，蘇文忠說他不要影本，他要正本，我就被一個小
    弟騎機車載回家，蘇文忠跟在我們後面，到我家後我就拿出
    發票正本跟土地權狀，載我回家的小弟跟我一起進入我家，
    我拿出發票跟權狀給蘇文忠後，小弟再載我回去龔李不看住
    處騎機車，蘇文忠還是跟在後面，我就自己騎機車回家了。
    因為蘇文忠拿槍抵在我頭上，我無法抗拒，心理又很害怕，
    才讓小弟開車載我回家，過程中沒有機會求救，我一直覺得
    很害怕等語（見偵卷第9 至10頁）。
  3.證人劉天發於原審審理時證稱：我於警局、檢察官偵訊時所
    述均實在。我於98年3 月14日有騎車前往龔李不看住處，我
    是要去向蘇文忠、龔明華解釋我向龔李不看買的土地為何那
    麼便宜。我到龔李不看家時，現場有龔李不看、蘇文忠、龔
    明華、還有一些蘇文忠的朋友在場，我到場蘇文忠就開始罵
    我，然後有一個小弟拿槍、背個袋子出來，小弟拿槍給龔明
    華，龔明華再把槍交給蘇文忠，蘇文忠拿槍抵住我的頭，他
    要我交出土地登記簿及收據正本。蘇文忠叫一名小弟騎機車
    載我回家，蘇文忠騎車跟在我後面，到我家去拿。蘇文忠有
    槍，我會害怕，所以才給那名小弟載。蘇文忠拿槍叫我回家
    拿並叫我不要亂來，我才跟他們一起回去，蘇文忠跟在後面
    ，不讓我偷跑。我回家後因為害怕蘇文忠對我不利，所以就
    將土地登記簿及收據正本交給蘇文忠。當時我不敢抵抗，我
    的小孩在家，我也怕他們人多，我怕死在外面等語（見原審
    卷第56至87頁）。
  4.證人劉天發迭於警詢、偵查及原審審理中所述上開情節，前
    後始終一致，尚無歧異之處。
  (三)被告蘇文忠自承伊綽號叫「紅龜」，並自承伊有傳送內容為
    「發仔，我一再機會給你，你不知珍惜，限你六月中以前搬
    遷完畢，別自誤，切記。紅龜。」之行動電話簡訊給告訴人
    等情（見原審卷第120 頁），核與被告龔明華供述情節相符
    （見原審卷第120 頁），並有上開行動電話簡訊內容翻拍照
    片在卷可稽（見警卷第44頁），足認被告龔明華、蘇文忠確
    有脅迫告訴人搬離系爭土地之舉。倘告訴人係自願帶被告蘇
    文忠等人至伊住處，並自願將系爭土地登記簿及收據正本交
    予被告蘇文忠，並自願搬離系爭土地，則被告蘇文忠即無需
    再傳送上開簡訊給告訴人，要求告訴人搬離系爭土地。準此
    ，益徵告訴人隨同被告蘇文忠前往告訴人之住處，並將系爭
    土地登記簿及收據正本交予被告蘇文忠，均係受到被告龔明
    華、蘇文忠之強暴、脅迫，而非出於其自由之意願，甚為明
    灼。
  (四)被告龔明華雖辯稱：告訴人是自願回家拿上開土地登記簿及
    收據正本，伊告訴劉天發隔天要還他錢，故將土地登記簿正
    本及收據等物拿走，劉天發有同意正本要給伊云云；被告蘇
    文忠雖辯稱：渠等沒有拿槍，係因為告訴人腳不方便，且伊
    要知道告訴人住處，遂請伊朋友載告訴人回家拿正本，伊騎
    機車跟隨在後云云。然查：
  1.被告龔明華於警詢時陳稱：伊告訴劉天發土地讓他使用那麼
    久了，應該與借款價值同等等語（見警卷第10頁），並未提
    及要償還告訴人錢之事。且被告龔明華於案發翌日，亦無償
    還告訴人27萬元之情事。則被告龔明華於原審辯稱：伊向告
    訴人拿取正本，係因翌日就要還錢給告訴人云云，顯非實在
    。
  2.證人劉天發於原審證稱：當時被告蘇文忠有槍，伊會害怕，
    是被告蘇文忠拿槍叫伊回家拿正本，伊才跟他們一起回家；
    伊不願意將正本給被告龔明華、蘇文忠，因為伊於93年5 、
    6 月向龔李不看購買土地的使用權27萬元，這筆錢是權利金
    ，要土地登記簿那些資料等語（見原審卷第61至62頁、第83
    頁、第86頁）。業已明確證述其不願意將系爭土地登記簿及
    收據正本交予被告2 人，是被告2 人所辯洵非事實，不足採
    信。
  3.又告訴人於案發當天係自行騎機車至龔李不看住處，亦於案
    發後係自行騎機車離開上址，顯無不能騎乘機車之情事。倘
    告訴人非遭到被告2 人恐嚇、威脅，當無由「阿猴」騎機車
    搭載，與被告蘇文忠回到伊住處，拿取系爭土地登記簿及收
    據正本交予被告2 人之理。是被告蘇文忠辯稱：係因告訴人
    腳不方便，故請友人騎車搭載告訴人回家拿取上開資料正本
    云云，亦非實在，不足憑採。
  (五)按刑法上搶奪、強盜等罪所謂之意圖不法所有之意義，必行
    為人自知對於該項財物並無法律上正當權源，圖以巧取掠奪
    之手段，占為己有，始與同法第13條之故意條件相符。若行
    為人自信確有法律上正當所有之原因，縱其取物之際，手段
    涉於不法，仍與搶奪、強盜等罪之意思要件不合（最高法院
    27年上字第1404號判例意旨參照）。本案系爭國有土地，係
    告訴人以27萬元向龔李不看購買使用權乙節，固經證人劉天
    發、吳秀春於偵查及原審證述在卷（見偵查卷第8 至11頁、
    第18至19頁，原審卷第64至66頁、第91至94頁），並有臺灣
    省高雄縣土地登記簿影本4 張、臺灣省高雄縣地政規費收據
    影本2 張、免用統一發票收據影本3 張在卷為憑。惟依證人
    龔李不看於警詢及原審證述：系爭土地係伊夫向國有財產局
    承租，伊係以上開土地向劉天發借貸27萬元等語（見警卷第
    19至21頁，原審卷第102 至104 頁），與被告2 人辯稱龔李
    不看向伊等表示係向被告借貸27萬元等語相符。足認龔李不
    看、被告2 人與告訴人之間，對於系爭土地及27萬元，究係
    使用權之買賣價金關係，抑或借貸關係，認知有所不同，而
    有民事糾紛存在。系爭土地之登記簿及收據正本，為雙方關
    於本件糾紛之憑證，被告龔明華、蘇文忠向告訴人拿取系爭
    土地登記簿及收據正本，主觀上係在為龔李不看處理系爭土
    地遭告訴人占用之糾紛，難認有何為自己或他人不法所有之
    意圖。足認被告2 人所為，尚與強盜罪之構成要件有間，公
    訴意旨認被告2 人主觀上有為自己或他人不法所有之意圖，
    所為構成強盜罪云云，容有誤會。
  (六)綜上所述，被告龔明華、蘇文忠上開所辯，均係事後圖飾卸
    責之詞，不足採信，本案事證已臻明確，渠等犯行均堪認定
    ，均應予以依法論科。
三、按刑法第302 條之妨害自由罪，係妨害他人自由之概括規定
    ，故行為人具有一定目的，以非法方法剝奪人之行動自由者
    ，除法律別有處罰較重之規定（例如略誘及擄人勒贖等罪）
    ，應適用各該規定處斷外，如以使人行無義務之事，或妨害
    人行使權利為目的，而其強暴脅迫復已達於剝奪人行動自由
    之程度，即祇成立本罪，不應再依同法第304 條論處。誠以
    此項使人行無義務之事，或妨害人行使權利之低度行為，應
    為剝奪人行動自由之高度行為所吸收，不能以其目的係在使
    人行無義務之事，或妨害人行使權利，認為係觸犯刑法第30
    2 條第1 項及第304 條第1 項之2 罪名，依同法第55條，從
    一重處斷（最高法院29年上字第2359號判例意旨參照）。又
    按刑法第302 條第1 項之妨害自由罪，包括私行拘禁及以其
    他非法方法兩種型態，所謂非法方法，係指強暴、脅迫或恐
    嚇等一切不法手段。因此，如於非法剝奪他人行動自由之行
    為繼續中，再對被害人施加恐嚇，則其恐嚇之行為，仍屬剝
    奪行動自由之部分行為，不另論罪（最高法院74年度台上字
    第3404號判例可參）。核被告龔明華、蘇文忠所為，均係犯
    刑法第302 第1 項以其他非法方法剝奪他人行動自由罪。檢
    察官認被告2 人係犯刑法第328 條第1 項強盜罪，尚有未恰
    ，惟起訴事實中有敘及對告訴人實施強暴、妨害自由之行為
    ，是二者之基本社會事實相同，本院自得依法變更起訴法條
    予以審理。被告2 人於剝奪告訴人行動自由之過程中，出言
    恐嚇告訴人，並使告訴人拿取並交付系爭土地登記簿及收據
    正本，使告訴人行無義務之事，是其恐嚇行為，為剝奪行動
    自由之部分行為，不另論罪；而此使人行無義務之事之低度
    行為，為剝奪人行動自由之高度行為所吸收，亦不另論罪。
    被告龔明華、蘇文忠與綽號「阿猴」、「阿花」、「山仔」
    之成年男子間，就上開以非法方法剝奪他人行動自由之犯行
    ，有犯意聯絡及行為分擔，均應論以共同正犯。被告龔明華
    有事實欄所載之犯罪前科及執行完畢情形，此有臺灣高等法
    院被告前案紀錄表1 份附卷可憑，其於有期徒刑執行完畢後
    ，5 年以內故意再犯本件有期徒刑以上之罪，為累犯，應依
    刑法第47條第1 項規定加重其刑。
四、原審以被告龔明華、蘇文忠罪證明確，因而依刑事訴訟法第
    299 條第1 項前段、第300 條，刑法第28條、第302 條第1
    項、第41條第1 項前段、第47條第1 項，刑法施行法第1 條
    之1 等規定，審酌被告被告2 人係因單方面聽信龔李不看所
    述，認告訴人占用土地不肯歸還，27萬元係借款云云，未經
    查證，遽以強暴、脅迫手段剝奪告訴人行動自由之方式，向
    告訴人拿取系爭土地登記簿及收據正本等資料，強迫告訴人
    歸還土地，及被告蘇文忠持疑似黑色手槍（未扣案，尚無證
    據證明有殺傷力）並以言詞恐嚇方式，強暴、脅迫告訴人，
    手段較為激烈，惡性及情節較被告龔明華為重，且被告2 人
    事後均飾詞卸責，未見悔意等一切情狀，因而分別量處被告
    2 人有期徒刑6 月，並均諭知以1 千元折算1 日之易科罰金
    折算標準。復敘明被告蘇文忠持以威脅告訴人之疑似手槍1
    支並未扣案，尚無證據證明該物有殺傷力而為違禁物，亦無
    法證明係為被告2 人或其他共犯所有，爰不予宣告沒收。經
    核原判決認事用法均無違誤，量刑亦稱允當，被告上訴意旨
    否認犯罪，檢察官上訴意旨則認被告2 人係犯刑法第328 條
    第1 項強盜罪，並認原審量刑過輕，而均指摘原判決不當，
    均無理由，均應予以駁回。
據上論結，應依刑事訴訟法第368 條，判決如主文。
本案經檢察官陳國全到庭執行職務。
中    華    民    國    100     年    3   月    4     日
                  刑事第十一庭  審判長法  官  翁慶珍
                                      法  官  石家禎
                                      法  官  孫啟強
以上正本證明與原本無異。
如不服本判決應於收受本判決後10日內向本院提出上訴書狀，其
未敘述上訴理由者，並得於提起上訴後10日內向本院補提理由書
狀（均須按他造當事人之人數附繕本）「切勿逕送上級法院」。
中    華    民    國   100    年    3     月    4     日
                                      書記官  劉鴻瑛
附錄本件判決論罪科刑法條：
刑法第302條：
私行拘禁或以其他非法方法，剝奪人之行動自由者，處 5 年以
下有期徒刑、拘役或 3 百元以下罰金。
因而致人於死者，處無期徒刑或 7 年以上有期徒刑，致重傷者
，處 3 年以上 10 年以下有期徒刑。
第 1 項之未遂犯罰之。